【裁判字號】    94,上易,718
【裁判日期】    950906
【裁判案由】    詐欺等
【裁判全文】
臺灣高等法院高雄分院刑事判決         94年度上易字第718號
上  訴  人  臺灣高雄地方法院檢察署檢察官
被      告  甲○○
選任辯護人  陳清和 律師
上列上訴人因被告詐欺等案件，不服臺灣高雄地方法院92年度易
字第1893號中華民國94年8 月25日第一審判決（起訴案號：臺灣
高雄地方法院檢察署92年度偵字第12807 號），提起上訴，本院
判決如下：
    主  文
原判決撤銷。
甲○○連續犯詐欺取財罪，處有期徒刑壹年貳月。
    事  實
一、甲○○自民國（下同）87年6 月1 日起至91年10月16日止，
    靠行於金興旅行社股份有限公司（下稱金興旅行社），從事
    國外簽證、國內外團體旅遊，及代訂機票之個人業務，並兼
    營玉器買賣事業。89年10月間，甲○○以其買賣機票獲利頗
    豐，惟須週轉為由，向楊麗絨借用資金使用，約定由楊麗絨
    充當金主負責籌措資金，於支付約定利息後，所得利潤再由
    甲○○與楊麗絨平分。甲○○與楊麗絨資金需求、計算方式
    如下：甲○○先將所需資金之明細、需求日期及該筆生意之
    利潤金額等事項傳真給楊麗絨要求給付資金，楊麗絨收到資
    金需求傳真後，即依據傳真上所附之期間，計算利息及2 人
    應得之利潤後，先在交付甲○○之資金中扣除利息及其應得
    之利潤，再將淨餘之資金以轉帳或匯款方式給付甲○○，匯
    入甲○○指定之其設於萬泰商業銀行中正分行000000000000
    帳號、高雄市第二信用合作社00000000000000帳號與其姊夫
    周麟民設於高雄市第二信用合作社前鎮分行之000000000000
    00帳號，及其他甲○○指定之帳戶；甲○○再以向購買機票
    客戶代收之發票日期限約半個月至1 個月之支票（金額為扣
    除利息、利潤前之全額）交付予楊麗絨及其背後之金主。丁○○、己○○原均為楊麗絨背後之金主。丁○○於90年6 月
    間，己○○於91年1 、2 月間，分別直接以上開模式提供資
    金予甲○○使用。丁○○友人丙○○與乙○○（2 人為未婚
    夫妻）、戊○○分別於90年10月、91年2 月間起，經丁○○
    談及以上開方式提供資金，獲取利潤頗豐等語，乃開始提供
    資金予丁○○，丁○○即以上開方式貸借資金予甲○○。丁○○並於90年11月1 日起，以生意需求為名，向丙○○、乙○○借用丙○○於彰化銀行苓雅分行開設之甲存支票帳號00
    00000000000 及潮洲分行0000000000000 帳號之存摺、空白
    支票本及印鑑章等，暨乙○○於彰化銀行苓雅分行開設之甲
    存支票帳號000000000000號存摺、空白支票本、印鑑章等，
    丁○○借得該等支票帳戶後，隨即轉交給甲○○，甲○○則
    以之作為簽發予楊麗絨、丁○○再轉交予其等背後金主之用
    。甲○○以上開方式周轉資金原均能順利周轉，而如數給付
    楊麗絨、丁○○、己○○、丙○○、戊○○等應得之利潤。
    惟於91年4 、5 月間後，甲○○明知其玉器、買賣機票業務
    經營不善，資金周轉已陷於困難，且未繼續受理客戶訂票業
    務，亦無再度購買機票營利之真意，竟基於意圖為自己不法
    所有之概括犯意，仍以上開買賣機票業務營利為由，向楊麗
    絨等人詐貸資金，楊麗絨、丁○○、己○○因此陷於錯誤，
    以為甲○○確實已完成投資獲利動作，實則係以債養債，而
    持續依甲○○之傳真指示貸予資金。甲○○則簽發乙○○之
    彰化銀行苓雅分行帳號000000000000號支票給楊麗絨，即簽
    發乙○○、丙○○上開支票帳戶支票予丁○○轉交其背後金
    主戊○○等人暨己○○收執。迄至91年10月14日止，甲○○
    所簽發之上開支票均遭退票，無法兌現，甲○○旋避不見面
    。甲○○以上開方式，詐騙取得楊麗絨先後交付資金計支票
    團部分：1241萬元（支票團：指楊麗絨交付資金給甲○○後
    ，甲○○以客戶支票交付楊麗絨作為擔保之資金部分）、現
    金團部分：300 萬元（現金團：指楊麗絨投資資金無客戶支
    票擔保之部分）；詐騙取得丁○○經手背後金主戊○○525
    萬元及其餘金主數百萬元；詐騙取得己○○1 、2千萬元。
二、案經楊麗絨、戊○○、丁○○、丙○○、乙○○訴由臺灣高
    雄地方法院檢察署檢察官偵查起訴。
    理  由
壹、程序方面
    按被告以外之人於審判外之言詞或書面陳述，除法律有規定
    者外，不得作為證據；又被告以外之人於審判外之陳述，雖
    不符刑事訴訟法第159 條之1 至第159 條之4 之規定，而經
    當事人於審判程序同意作為證據，法院審酌該言詞陳述或書
    面陳述作成時之情況，認為適當者，亦得為證據；另當事人
    、代理人或辯護人於法院調查證據時，知有第159 條第1 項
    不得為證據之情形，而未於言詞辯論終結前聲明異議者，視
    為有前項之同意，刑事訴訟法第159 條第1 項、第159 條之
    5 分別定有明文。本件檢察官、辯護人及被告等於本院審判
    程序時，就原審判決所引用各項證據（含傳聞證據、非傳聞
    證據及符合法定傳聞法則例外之證據）之證據能力均明示同
    意有證據能力（見本院卷第88、89頁），且於本院言詞辯論
    終結前，檢察官、辯護人及被告對於卷附具有傳聞證據性質
    之證據，既均已知其情，均未聲明異議，本院認該具有傳聞
    證據性質之證據，並無任何違法取證之不適當情形，以之作
    為證據使用係屬適當，自得採為認定被告犯罪事實之證據。
貳、實體方面
一、訊據被告甲○○矢口否認有上開詐欺取財之犯行，辯稱：伊
    只是純粹向楊麗絨、丁○○、己○○等人借錢，並未以經營
    機票生意為由邀約他們，伊取得資金是做玉器、水晶等買賣
    ，伊不知楊麗絨等人如何告訴金主，楊麗絨等人也不管伊借
    錢的用途，伊自借錢後至今給付之金額遠超過借款金額，並
    無詐騙楊麗絨等人金錢云云。
二、經查：上揭事實，業據被告於檢察官事務官訊問時供稱：「
    我跟她（楊麗絨）說我在旅行社須支票周轉，她就開始幫我
    周轉現金，她每筆都用匯款，我都是用電話傳真給她，上面
    會註明我需求的金額、需用日期，甚至利潤、利息，她看到
    傳真後，會把本金匯入，有時會將本金扣除利息、利潤，再
    將餘款匯過來，在到期日時，我會讓她們兌現．．．也會給
    她支票，到期時她就會去領款」、「（利息、利潤如何約定
    ？）我傳真給她約定利息、利潤，利息、利潤約3 至10分．
    ．．3 分是每一筆都會有，她會預扣下來，另外多出來的部
    分（即超過3 分的部分）是給楊麗絨的」、「（該16張支票
    《楊麗絨提出之16張退票資料》是妳收到楊麗絨款項，開給
    她還款的支票？）是」、「（何時出現資金缺口？）91年4
    、5 月分」、「到最後這些就是已經在補資金，不是用在機
    票部分，．．．我還是說是用機票的」、「楊麗絨、丁○○
    、己○○是我直接接觸的，總共跳票金額大約3 、4 千萬元
    」、「一開始我都跟楊麗絨聯絡，後來丁○○、己○○自己
    跟我聯絡，丁○○扮演角色跟楊麗絨一樣，他只是負責募集
    資金」等語（見92年度他字字259 號卷第166 至169 頁、第
    173 頁背面）；其於原審審理時亦供稱：「（對起訴書犯罪
    事實一之(一)證據清單編號一之證據，有何意見？《即上開偵
    查中供述》）無意見，筆錄內容實在。」、「（對起訴書犯
    罪事實一之(二)證據清單編號一之證據《即同上供述》，有何
    意見？）對此證據不爭執。」、「（對起訴書犯罪事實一之
    (二)證據清單編號2 、3 、4 之證據《即楊麗絨、丁○○、丙○○、乙○○證詞》，有何意見？）丁○○是與我接頭的金
    主，我沒有與戊○○、丙○○、乙○○接頭，大概只有點頭
    之交，沒有談過方式，也沒有直接從他們那裡收到錢，都是
    透過丁○○。丁○○的說法與楊麗絨相同，但實際上是我向
    丁○○借錢，他都先將月息5 至10分的利息扣除掉再將餘款
    匯給我。」等語在卷（見原審卷第50頁、第53、54頁）。被
    告雖辯稱：因告訴人對伊言語恐嚇，伊才於檢察事務官訊問
    時為上開陳述云云。惟被告於92年2 月25日9 時30分到庭應
    訊時，其偵訊之過程，係採分別訊問之方式，由檢察事務官
    先進行詢問被告、告訴人楊麗絨之部分，訊問時選任辯護人
    陳豐裕律師陪同被告接受偵訊，其餘當事人丁○○、乙○○
    、戊○○則在庭外候詢，即在此時被告之對造當事人中，僅
    有告訴人楊麗絨一人在偵查庭內，並無以形成對被告有心理
    壓迫之客觀情狀，在此階段詢問中被告已自白犯行，後再由
    被告與丁○○、乙○○、戊○○同時接受偵查詢問時，此階
    段被告亦均坦承自白。再本案進行詢問中，告訴人及被告雙
    方對答間並無任何恐嚇、暴力之情狀，此有92年2 月25日詢
    問筆錄、詢問錄音在卷足證。是被告之上開自白應係出於任
    意性無訛，被告此部分之辯解尚難採信。而被告上開自白各
    情，復經告訴人楊麗絨、丁○○、丙○○、乙○○、戊○○
    分別於警詢、檢察官偵查中及原審審理時指訴（其等雖均指
    稱係參與投資，惟其等提供資金後，坐收高額利息、利潤，
    均無庸負擔營虧風險，顯非一般共負盈虧責任之投資可比，
    其屬借款甚明），暨證人己○○於本院審理時到庭結證甚詳
    （見本院卷(一)第190 至195 頁），並有被告傳真之資金需求
    表27張、楊麗絨使用匯款之中國國際商業銀行存摺明細18
    張（楊飛程所有）及大眾銀行匯款回條12張、高雄區中小企
    業銀行匯款回條3 張、被告交付楊麗絨之乙○○退票支票及
    退票理由單共16張、楊麗絨整理之跳票明細1 份、被告所發
    之傳真4 張、及楊麗絨整理之投資現金團之明細1 份、丁○○書立之向乙○○、丙○○借用帳號及支票之切結書2 份、
    被告整理之匯入帳戶明細表1 份、戊○○整理之匯款明細與
    存摺明細影本1 份（戊○○、蘇文玲、蘇泰吉之名義）、被
    告所傳真之資金需求明細2 張、丙○○與乙○○之支票共7
    張附卷足憑。被告之上開自白核與事實相符，自堪採信。被
    告於本院審理中空言否認犯罪，核屬事後卸責之詞，不足採
    信。本件事證明確，被告之詐欺犯行堪以認定，自應依法論
    科。
三、核被告所為，係犯刑法第339 條第1 項之詐欺取財罪。其先
    後多次犯行，時間緊接，手段相同，觸犯同一罪名之罪，顯
    係基於概括犯意反覆為之，應依連續犯之規定以一罪論，並
    加重其刑（被告行為後，刑法第56條連續犯之規定，業於94
    年1 月7 日修正公布刪除，並於95年7 月1 日施行，則被告
    之犯行，因行為後新法業已刪除連續犯之規定，此刪除雖非
    犯罪構成要件之變更，但顯已影響行為人刑罰之法律效果，
    自屬法律有變更，依新法第2 條第1 項規定，比較新、舊法
    結果，仍應適用較有利於被告之行為時法律即舊法論以連續
    犯《最高法院95年第8 次刑事庭會議決議參照》）。被告詐
    騙被害人己○○部分雖未據檢察官起訴，惟此部分犯行，與
    已起訴之上開論罪科刑部分，有連續犯之裁判上一罪關係，
    為起訴效力所及，本院自應併予審理，附此敘明。
四、原審未詳為推求，遽為被告無罪之諭知，尚有未洽，本院自
    應將原判決撤銷改判。審酌被告未能謹慎評估己身經濟狀況
    ，穩健經營事業，甘冒高利剝削，借貸他人資金從事機票、
    玉器等業務，終不堪事業風險及高利壓迫而致周轉不靈，於
    財務出現危機時，不知善設停損，反一再隱瞞，以債養債詐
    騙被害人金錢，致徒留大筆債務，害及債權人，其犯罪所生
    危害非輕，惟其於長期借貸高利情形下，亦曾支付相當高額
    之金錢予債權人，犯後曾一度坦承犯行，及其仍未與告訴人
    等達成民事和解，犯後態度難認良好等一切情狀，量處如主
    文第2 項所示之刑。
五、公訴意旨雖另略以：(一)甲○○於91年4 、5 月間後，以購票
    客戶出具之支票時間較慢為詐術，透過丁○○向丙○○、乙○○，表示為方便起見要借用丙○○、乙○○之帳戶與空白
    支票為給付工具，以給付與參與投資者，而甲○○擔保自己
    要負責匯入所有票面金額，丙○○、戊○○、乙○○等人不
    察陷於錯誤而同意以上開方式處理，丙○○、乙○○因而交
    付其等上開彰化銀行苓雅分行上開甲存支票帳戶存摺、空白
    支票本、印鑑章等，予丁○○轉交給甲○○使用。甲○○即
    誆稱乙○○為購買機票之客戶，而簽發並提供乙○○之上開
    支票帳戶之支票給楊麗絨，並陸續簽立丙○○、乙○○上開
    支票交付予戊○○、乙○○、丙○○等人為給付，以此方式
    詐得楊麗絨、戊○○、乙○○、丙○○之資金。嗣於91年10
    月14日後，其所簽發之丙○○、乙○○支票均遭跳票，甲○○之債務均轉嫁於丙○○與乙○○，以此得財產上不法利益
    。又詐得楊麗絨交付之友人楊飛程簽名之中國商業銀行空白
    支票11張後，其中並簽發2 張面額共30萬元之支票。(二)甲○○基於詐欺之概括犯意，意圖為自己不法之所有，於90 年6
    月間開始，為取得資金供自己使用，以「金興旅行社」可從
    事刷卡換現金為由，向楊麗絨（涉嫌詐欺部分另為緩起訴處
    分）表示因發卡銀行金額核發較慢，要楊麗絨先出資給客戶
    ，由甲○○及丁○○（涉嫌詐欺部分另為緩起訴處分）找尋
    客戶刷卡換現金，嗣後再分配利潤，3 人因此基於共同犯意
    之聯絡與犯行分擔，由楊麗絨於同年6 月投資100 萬元，於
    7 月投資50萬元，於91年9 月5 日再投資100 萬元，共計投
    資250 萬元予甲○○從事「刷卡換現金」之違法交易，3 人
    明知並無刷卡交易之事實，竟以此方式向不特定銀行施以詐
    術，賺取每1 萬元抽取800 元之利潤，甲○○利用靠行金興
    旅行社之便，以該旅行社向香港上海匯豐銀行申請之刷卡機
    編號000000000 （該旅行社特約商店編號為00000000000000
    0） 從事刷卡換現金之詐欺行為，造成金興旅行社於90年與
    91年度營利事業所得稅與刷卡金額差距甚大，而楊麗絨因此
    交付予甲○○之250 萬元，均未獲償還。甲○○與丁○○另
    於91年8 月22日及91年10月3 日，丁○○接獲甲○○資金之
    需求之傳真後，分別持以向金主乙○○、戊○○要求投資，
    乙○○、戊○○向丁○○表示已無資金投資，甲○○便透過
    丁○○建議乙○○、戊○○，可以刷卡換現金之方式充作投
    資金額，先向發卡銀行詐得資金後，再以該資金進行投資。
    嗣後乙○○、戊○○2 人（涉嫌詐欺部分均另為緩起訴處分
    ）同意後，明知並未真正消費購買機票，仍基於共同意圖為
    自己不法所有之意思，乙○○以中國信託商業銀行卡號0000
    000000000000號信用卡，於91年8 月22日以買機票為名義假
    刷卡換現金，刷卡金額為15萬元，以電話號碼（07）000000
    0 傳真予甲○○，甲○○明知並無消費之事實，登載於其業
    務上所作成之請款單上，持以向上開銀行請領刷卡帳款，足
    以生損害該銀行處理信用卡帳款之正確性，並使發銀行陷於
    錯誤而交付上開刷卡金額予金興旅行社之甲○○，而甲○○
    得款後將乙○○刷卡之15萬元金額，匯入乙○○帳戶內，其
    中14萬元作為乙○○投資數額（此部分再匯出給甲○○），
    另1 萬元留於帳戶內作為乙○○之利潤，以此向中國信託商
    業銀行詐欺取財得14萬元；而戊○○同此方式於91年10月3
    日以聯邦商業銀行卡號0000000000000000號信用卡刷卡11萬
    元，此部分於請款後事後辦理退款而未遂，於91年10月7 日
    以慶豐商業銀行之卡號0000000000000000號信用卡刷卡8 萬
    元，另填寫5 張刷卡單，準備伺機使用。因認被告此部分係
    犯刑法第216 條、第215 條行使業務登載不實文書罪、刑法
    第339 條第1 項、第2 項之罪云云。惟訊據被告甲○○堅決
    否認有何上開詐欺取財等犯行，辯稱：乙○○、丙○○之支
    票帳戶係丁○○交伊使用，丁○○亦有使用，伊未行詐，而
    楊飛程之支票亦非向楊麗絨所騙得，且伊並無從事刷卡換現
    金業務，楊麗絨亦無投資刷卡換現金業務等語。經查：(一)丙○○、乙○○之上開支票帳戶連同印鑑、支票簿等資料，係
    丁○○以生意需要，而於90年11月1 日向丙○○、乙○○借
    得，由丁○○使用，丁○○再交予被告一起使用，被告簽發
    之支票交付予金主，由被告負責軋票，迄至91年10月14日止
    ，均能正常使用，而無退票情事等情，業據證人即告訴人丙○○、乙○○於警詢時，丁○○於檢察官偵查時證述屬實（
    見92年度他字第259 號卷第12頁背面、第13頁，92年度偵字
    第12807 號卷第5 頁背面、第6 頁、第28頁）；並有丁○○
    於90年11月1 日借用支票帳戶所書立之切結書2 紙附卷足憑
    （見原審卷(一)第206 、207 頁）。足見，被告使用丙○○、
    乙○○之上開支票，並非其以購票客戶簽發支票時間較慢之
    詐術，向丁○○或丙○○、乙○○行騙所得甚明。而楊飛程
    係告訴人楊麗絨之同居人，與被告並無資金往來，楊飛程之
    支票為楊麗絨交付被告簽發支付他人，被告再以轉帳方式匯
    入票款供他人兌領，楊麗絨亦兌領過楊飛程支票一節，業經
    證人楊麗絨於原審審理時到庭結證屬實（見原審卷(一)第283
    、284 頁），而被告確自90年8 月間起即多次轉帳存入楊飛
    程支票存款帳戶供告訴人楊麗絨兌領之事實，亦有被告提出
    之兌領明細3 份及存摺帳簿資料附卷足憑（見原審卷(一)第11
    2 至120 頁），此並為告訴人楊麗絨所不否認，是被告所辯
    未詐騙取得楊飛程之支票11張等語，尚堪採信。(二)被告靠行
    於金興旅行社期間，負責國外簽證、國內外團體旅遊及代訂
    機票業務，並無利用金興旅行社從事刷卡換現金業務，亦無
    負責該旅行社向銀行請款業務之職權，該旅行社亦無刷卡總
    額和營利事業所得稅不符之情形等情，業據金興旅行社95年
    6 月21日具狀陳報甚詳（見本院卷(二)第73、74頁），是告訴
    人楊麗絨、丁○○指述被告有從事刷卡換現金業務云云，已
    難認實在；此外，復查無其他積極證據足認被告確有從事刷
    卡換現金之犯行，則公訴人認被告有從事刷卡換現金業務及
    告訴人楊麗絨投資250 萬元予被告從事「刷卡換現金」明知
    無刷卡交易事實而向不特定銀行施以詐術，賺取每1 萬元抽
    取800 元之利潤云云，即無何證據足資證明，難以遽信。被
    告既無從事刷卡業務，其為證人戊○○、乙○○持金興旅行
    社信用卡郵購傳真帳單向該旅行社刷卡部分，即無業務登載
    不實情形無訛。又乙○○、戊○○透過被告刷卡15萬元、11
    萬元部分，雖乙○○、戊○○均無購買機票之真意，惟其等
    以買機票為名義利用刷卡，而使發卡銀行給付金興旅行社轉
    交給被告所得之金額，係供籌集資金，貸予被告作為投資之
    用，刷卡金額則由被告給付，並無拒不付款之意等情，迭經
    證人乙○○、戊○○分別於警詢、檢察官偵查中、原審審理
    時證述在卷，此與一般從事「假消費、真刷卡」之人並無真
    正付款意思，而藉由刷卡詐騙銀行金錢行逕者應有不同，顯
    見其等透過被告刷卡之真意非基於詐騙銀行資金之不法所有
    意圖，已難認與詐欺罪之主觀構成要件相符。況乙○○之上
    開15萬元卡債，事後並無拒不付款情形，而戊○○於刷卡11
    萬元後，金興旅行社即向聯邦銀行註銷該筆交易，有聯邦銀
    行高雄信用卡中心來行卡片簽收章（92年度他字第259 號卷
    第53頁），益足證乙○○、戊○○主觀上均無詐欺發卡銀行
    之不法所有意思，被告為其等向金興旅行社刷卡，自難認有
    何詐騙刷卡銀行之不法意思甚明。(三)綜上所述，被告所辯此
    部分無詐欺犯行等語，尚堪採信。此外，復查無其他積極證
    據足資證明被告之此部分詐欺取財、行使偽造業務登載不實
    文書等犯行，其此部分犯行即屬不能證明，惟公訴人認此部
    分犯行與上開論罪科刑部分犯行有連續犯、牽連犯之裁判上
    一罪關係，本院就此部分爰不另為無罪之諭知，附此敘明。
據上論結，應依刑事訴訟法第369 條第1 項前段、第364 條、第
299 條第1 項前段，刑法第2 條第1 項前段、第339 條第1 項、
修正前刑法第56條、刑法施行法第1 條之1， 判決如主文。
本案經檢察官許月雲到庭執行職務。
中    華    民    國    95    年    9     月    6     日
                  刑事第四庭    審判長法官  蕭權閔
                                      法官  陳吉雄
                                      法官  林水城
以上正本證明與原本無異。
本判決不得上訴。
中    華    民    國    95    年    9     月    6     日
                                    書記官  吳新貞
附錄本件判決論罪科刑法條：
中華民國刑法第339條第1項
意圖為自己或第三人不法之所有，以詐術使人將本人或第三人之
物交付者，處5 年以下有期徒刑、拘役或科或併科1 千元以下罰
金。


司法院資訊處製作；財團法人民間司法改革基金會備份。
